臺灣桃園地方法院民事判決　　　　　　　　　　　　　　九十年度訴字第六一九號
　　原　　　告　　丙○○
　　訴訟代理人　　簡維能律師
　　複　代理人　　甲○○
　　　　　　　　　乙○○
　　被　　　告　　寅○○
　　　　　　　　　己○○
　　　　　　　　　庚○○
　　訴訟代理人　　丁○○
　　被　　　告　　戊○○
　　兼右四位被告之
　　訴訟代理人　　壬○○
　　被　　　告　　丑○○
　　　　　　　　　子○○
　　　　　　　　　癸○○
　　　　　　　　　辛○○
右當事人間請求分割共有物事件，經本院於民國九十三年七月八日言詞辯論終結，判
決如左：
    主      文
兩造共有坐落桃園縣新屋鄉○○段第一０二二地號、地目田、面積一０五四０點四八
平方公尺之土地，分割如附表二及附圖所示：附圖編號Ａ部分面積五０九一點二三平
方公尺之土地，由原告取得；附圖編號Ｂ部分面積八一二點五四平方公尺之土地，由
被告癸○○取得；附圖編號Ｃ部分面積八一二點五四平方公尺之土地，由被告子○○
取得；附圖編號Ｄ部分面積八一二點五四平方公尺之土地，由被告丑○○取得；附圖
編號Ｅ部分面積三七七點五二平方公尺之土地，由被告辛○○取得；附圖編號Ｇ部分
面積二六三四點一一平方公尺之土地，由被告寅○○、己○○、庚○○、壬○○、戊○○共有取得（應有部分各為五分之一）。
訴訟費用由兩造依附表一所示之應有部分比例負擔。
    事      實
甲、原告方面：
  一、聲明：如主文所示。
  二、陳述：
    (一)坐落桃園縣新屋鄉○○段第一０二二地號、地目田、面積一０五四０點四八平
      方公尺之土地（下稱系爭土地），為兩造所共有，各共有人之應有部分，則如
      附表一所示。
    (二)系爭土地並無不能分割之情形，亦無不為分割之約定。各共有人雖依早年分耕
      之情形為使用收益，但因土地之地勢較鄰近土地為高，灌溉水路因周遭環境之
      變遷已受妨礙，仍供農地使用收益已生困難，如改作其他用途，亦因共有人意
      見分歧無法達成，為增進土地之利用價值，唯有分割消滅共有關係之途。共有
      人雖曾為分割之商議，但亦因意見不一致，無法達成分割協議。爰依民法第八
      百二十三條第一項前段、第八百二十四條第二項第一款規定，聲請鈞院准予裁
      判分割如附表二及附圖所示。
  三、證據：提出系爭土地之土地登記謄本、戶籍謄本、桃園縣稅捐稽徵處土地增值
      稅不課徵證明書等為證。
乙、被告方面：
  壹、被告寅○○、己○○、庚○○、戊○○、壬○○部分：
  一、聲明：同意原告之分割方案。
  二、陳述：
      被告寅○○、己○○、庚○○、戊○○、壬○○於分割後願意維持共有，對於
      原告提出如附表二及附圖所示之分割方案無意見。
  三、證據：提出分割示意圖及家譜各一份為證。
  貳、被告丑○○、子○○方面：
  一、聲明：同意原告之分割方案。
  二、陳述：
      對於原告提出如附表二及附圖所示之分割方案無意見。
  三、證據：未提出證據。
  參、被告癸○○、辛○○方面：
      未於最後言詞辯論期日到庭，惟據其之前到庭之聲明及陳述如下：
  一、聲明：原告之訴駁回。
  二、陳述：
      希望能依兩造各自之所有權應有部分比例面積分割，由北往南，依序為原告、
      被告癸○○、子○○、丑○○、辛○○所有，之後則為其餘被告壬○○等五人
      共有。
  三、證據：提出分割示意圖一份。
丙、本院依職權於民國九十年十月九日至現場履勘，並囑託桃園縣楊梅地政事務所派
    員測量及繪製複丈成果圖（如附圖所示）。
    理      由
一、被告癸○○、辛○○經合法通知，未於最後言詞辯論期日到場，核無民事訴訟法
    第三百八十六條各款所列情形，爰依原告之聲請，由其一造辯論而為判決。
二、原告主張：系爭土地為兩造共有，應有部分各如附表一所示，並無不分割之特約
    或因其使用目的不能分割之情形，又全體共有人無法達成分割之協議等情，為兩
    造所不爭執，此外，復有原告所提出系爭土地之土地登記謄本一份附卷為憑，故
    足信為真實。
三、按各共有人得隨時請求分割共有物，但因物之使用目的不能分割或契約定有不分
    割之期限者，不在此限；共有物之分割，依共有人協議之方法行之，分割之方法
    不能協議決定者，法院得因任何共有人之聲請，命為原物分配於各共有人，民法
    第八百二十三條第一項、第八百二十四條第一、二項分別定有明文。次按，分割
    共有物，以消滅共有關係為目的，法院裁判分割共有土地時，除因該土地內部分
    土地之使用目的不能分割（如為道路）或部分共有人仍願維持其共有關係，應就
    該部分土地不予分割或准該部分共有人成立新共有關係外，應將土地分配於各共
    有人單獨所有；共有人因共有物分割之方法不能協議決定，而提起請求分割共有
    物之訴，應由法院依民法第八百二十四條命為適當之分配，不受任何共有人主張
    之拘束，即不得以原告所主張分割方法之不當，遽為駁回分割共有物之訴之判決
    ，最高法院六十九年台上字第一八三一號、四十九年台上字第二五六九號著有判
    例可參。經查：
    (一)系爭土地之地目為田，有土地登記謄本一紙附卷可證，而前開土地並無因物之
      使用目的不能分割之情形，為兩造所不爭執，並經本院於九十年十月九日至現
      場履勘屬實，有勘驗筆錄一份附卷可憑。再者，兩造亦未定有不得分割之協議
      ，且因部分共有人未於言詞辯論期日到場，致無法以原告所提之分割方案達成
      協議，故本件自應准予裁判分割。
    (二)被告寅○○、己○○、庚○○、戊○○、壬○○五人業已陳明於分割後願意維
      持共有之情，是以原告主張將如附圖編號Ｇ部分之土地分歸前述被告五人維持
      共有一節，自屬可採。再者，原告所提出之分割方案，經本院囑託桃園縣楊梅
      地政事務所至現場測繪後，製有複丈成果圖（如附圖所示）附卷為憑，而於最
      後言詞辯論期日到庭之被告均同意以該附圖作為系爭土地之分割方法，準此，
      本院審酌系爭土地於分割後各塊土地之利用價值大致相等，並均有道路可供通
      行（附圖中系爭土地之右側即為道路），且共有人各按其應有部分之比例分配
      可得之土地面積，從而原告主張如附表二及附圖所示之分割方案，應屬妥適。
      則本件土地之分割方法，應為：附圖編號Ａ部分面積五０九一點二三平方公尺
      之土地，由原告取得；附圖編號Ｂ部分面積八一二點五四平方公尺之土地，由
      被告癸○○取得；附圖編號Ｃ部分面積八一二點五四平方公尺之土地，由被告
      子○○取得；附圖編號Ｄ部分面積八一二點五四平方公尺之土地，由被告丑○○取得；附圖編號Ｅ部分面積三七七點五二平方公尺之土地，由被告辛○○取
      得；附圖編號Ｇ部分面積二六三四點一一平方公尺之土地，由被告寅○○、己○○、庚○○、壬○○、戊○○共有取得（應有部分各為五分之一）。
四、綜上所述，原告請求分割本件共有土地，應依如附表二及附圖所示之方法分割。
    末按，訴訟費用由敗訴之當事人負擔；而因共有物分割、經界或其他性質上類似
    之事件涉訟，由敗訴當事人負擔訴訟費用顯失公平者，法院得酌量情形，命勝訴
    之當事人負擔其一部，民事訴訟法第七十八條、第八十條之一分別定有明文。本
    件固為原告勝訴之判決，惟於分割共有物之訴訟中，兩造各自主張之分割方法，
    僅供法院參考，法院依民法第八百二十四條命為適當之分配，乃斟酌何種分割方
    法較能增進共有物之經濟效益，並兼顧兩造利益以為決定，不受任何共有人主張
    之拘束，亦不因何造起訴而有不同，縱法院認原告請求分割共有物為有理由，依
    法決定方法分割，被告應訴並提出不同主張，促使法院就如何為適法分割形成積
    極心證，均為其等按當時之訴訟程度為伸張或防衛權利所必要，如僅因法院准許
    原告分割共有物之請求或採納其分割方案，即命被告負擔全部訴訟費用，顯失公
    允。是以本院斟酌兩造均可因本件分割共有物而獲得相同之利益，故應由兩造共
    有人按應有部分比例負擔訴訟費用，方不致失衡，爰宣示本件訴訟費用之負擔如
    主文第二項所示。
五、據上論結，原告之訴為有理由，依民事訴訟法第三百八十五條第一項前段、第七
    十八條、第八十條之一、第八十五條第一項後段，判決如主文。
中　　　華　　　民　　　國　　九十三　　年　　  七   　 月　　  三十　　日
                                        臺灣桃園地方法院民事第三庭
~B法　    官　周玉
右為正本係照原本作成
如對本判決上訴須於判決送達後二十日內向本院提出上訴狀
中　　　華　　　民　　　國　　九十三　　年　　  七   　 月　　  三十　　日
~B書　記　官　張簡純靜
附表一（各人之應有部分）：
  一、原告丙○○之應有部分：一萬分之四八三二。
  二、被告癸○○之應有部分：六萬分之四六二七。
  三、被告子○○之應有部分：六萬分之四六二七。
  四、被告丑○○之應有部分：六萬分之四六二七。
  五、被告辛○○之應有部分：四萬分之一四一八。
  六、被告寅○○、己○○、庚○○、戊○○、壬○○之應有部分：各為四十分之二。
附表二（土地坐落：桃園縣新屋鄉○○段一０二二地號）：
┌────┬───────┬──────────┬────────┐
│附圖編號│  所有權人    │分割後之權利範圍    │面積（平方公尺）│
├────┼───────┼──────────┼────────┤
│  Ａ    │   丙○○     │全部                │五０九一點二三  │
├────┼───────┼──────────┼────────┤
│  Ｂ    │   癸○○     │全部                │  八一二點五四  │
├────┼───────┼──────────┼────────┤
│  Ｃ    │   子○○     │全部                │  八一二點五四  │
├────┼───────┼──────────┼────────┤
│  Ｄ    │   丑○○     │全部                │  八一二點五四  │
├────┼───────┼──────────┼────────┤
│  Ｅ    │   辛○○     │全部                │  三七七點五二  │
├────┼───────┼──────────┼────────┤
│        │   寅○○     │五分之一            │共有            │
│        ├───────┼──────────┤二六三四點一一  │
│        │   己○○     │五分之一            │                │
│        ├───────┼──────────┤                │
│  Ｇ    │   庚○○     │五分之一            │                │
│        ├───────┼──────────┤                │
│        │   戊○○     │五分之一            │                │
│        ├───────┼──────────┤                │
│        │   壬○○     │五分之一            │                │
├────┴───────┴──────────┼────────┤
│              總             計               │一０五四０點四八│
└───────────────────────┴────────┘
